ACORDAO-COMPLETO-2556963

ACÓRDÃO 458/2023 ATA 10/2023 - PLENÁRIO

VISTOS, relatados e discutidos estes autos de Monitoramento da determinação endereçada à Companhia de Entrepostos e Armazéns Gerais de São Paulo - Ceagesp, por meio do subitem 1.7 do Acórdão 3049/2020-TCU-Plenário, atinente ao envio, para o TCU, do cronograma das apurações objeto do Processo Administrativo Disciplinar - PAD que seria instaurado a partir das conclusões da sindicância decorrente da Portaria 14/2019. 
ACORDAM os Ministros do Tribunal de Contas da União, reunidos em sessão do Plenário, ante as razões expostas pelo Relator, em:
9.1. considerar prejudicado o cumprimento da determinação contida no subitem 1.7 do Acórdão 3049/2020-TCU-Plenário, de 18/11/2020, haja vista o arquivamento, em 30/01/2020, da sindicância nele referida;
9.2. aplicar a multa prevista no art. 58, inciso II, da Lei 8.443/1992, individualmente, aos Srs. Johnni Hunter Nogueira e Fiorentino Perugino Neto, no valor de R$ 10.000,00 (dez mil reais) , fixando-lhes o prazo de 15 (quinze) dias, a contar da notificação, para que comprovem, perante o Tribunal (art. 214, inciso III, alínea "a", do RI/TCU) , o recolhimento da dívida ao Tesouro Nacional, atualizada monetariamente desde a data do presente acórdão até a data do efetivo recolhimento, se for paga após o vencimento, na forma da legislação em vigor;
9.3. autorizar, caso requerido, nos termos do art. 26 da Lei 8.443/1992, o parcelamento das dívidas em até 36 parcelas, atualizadas monetariamente, esclarecendo aos responsáveis que a falta de pagamento de qualquer parcela importará no vencimento antecipado do saldo devedor, sem prejuízo das demais medidas legais; 
9.4. autorizar, desde logo, nos termos do art. 28, inciso II, da Lei 8.443/1992, a cobrança judicial das dívidas;
9.5. encaminhar cópia desta deliberação:
9.5.1. à Auditoria Especializada em Agricultura, Meio Ambiente e Desenvolvimento Econômico (AudAgroAmbiental) , unidade técnica responsável pelas contas anuais da Companhia de Entrepostos e Armazéns Gerais de São Paulo (Ceagesp) , para conhecimento da existência deste processo, a fim de que avalie a repercussão das ocorrências aqui tratadas nas contas dos responsáveis; e
9.5.2. à Companhia de Entrepostos e Armazéns Gerais de São Paulo, para ciência.

Monitoramento da implementação de determinação relacionada ao envio para o Tribunal de cronograma do Processo Administrativo Disciplinar referente à apuração de falhas na contratação de sociedade empresarial indicadas em sindicância

Companhia de Entrepostos e Armazéns Gerais de São Paulo - Ceagesp.

3. Interessado: Tribunal de Contas da União.

13.1. Ministros presentes: Bruno Dantas (Presidente), Walton Alencar Rodrigues, Benjamin Zymler, Aroldo Cedraz, Antonio Anastasia e Jhonatan de Jesus.
13.2. Ministros-Substitutos convocados: Augusto Sherman Cavalcanti e Marcos Bemquerer Costa (Relator).
13.3. Ministro-Substituto presente: Weder de Oliveira.

MARCOS BEMQUERER

Adoto como Relatório, com pequenos ajustes de forma necessários, a instrução da então denominada Secretaria de Controle Externo de Aquisições Logísticas, atual Auditoria Especializada em Contratações - AudContratações (peça 36) , que cuida do Monitoramento da determinação endereçada à Companhia de Entrepostos e Armazéns Gerais de São Paulo - Ceagesp mediante o Acórdão Plenário 3.049/2020, no qual atuei como relator (peça 1) , referente ao envio a este Tribunal do cronograma do Processo Administrativo Disciplinar a ser instaurado em face de falhas na contratação da sociedade empresarial Albatroz Segurança e Vigilância Ltda. apuradas em sindicância, nos seguintes termos: 
"1.	Trata-se do monitoramento do Acórdão 3049/2020-TCU-Plenário, proferido no âmbito do TC Processo 036.412/2019-8 durante a sessão de 18/11/2020, da relatoria do ministro-substituto Marcos Bemquerer, com a expedição da seguinte determinação: 
'1.7. Determinação: 						
1.7.1. à Companhia de Entrepostos e Armazéns Gerais de São Paulo - Ceagesp, que encaminhe ao TCU, no prazo de 15 (quinze) dias contados a partir da ciência deste acórdão, o cronograma das apurações objeto do Processo Administrativo Disciplinar - PAD a ser instaurado a partir das conclusões da sindicância decorrente da Portaria 14/2019, aberta para apurar as irregularidades identificadas no contrato firmado com a sociedade empresarial Albatroz Segurança e Vigilância Ltda., informando a data de conclusão dos trabalhos, a responsabilidade pelas ocorrências investigadas e a eventual prática de improbidade administrativa, bem como a avaliação da existência de eventual prejuízo aos cofres da companhia.'
Considerações acerca do TC Processo 036.412/2019-8
2.	Inicialmente, será feito breve relato do processo de representação que resultou no Acórdão 3049/2020-TCU-Plenário, aqui monitorado, especialmente para demonstrar o esforço feito pelo TCU para verificar o cumprimento de suas decisões no âmbito daquele processo, bem como a inércia e a falta de zelo da unidade jurisdicionada em demonstrar o atendimento das decisões desta Corte de Contas. 
3.	O TC Processo 036.412/2019-8 tratou de representação de autoria da empresa Albatroz Segurança e Vigilância Ltda., então prestadora de serviços de vigilância e segurança à Ceagesp. Na inicial, a autora afirmou que, em 24/7/2019, um dia antes do término da prestação dos serviços pactuados mediante o contrato 69/2012, foi informada que a estatal havia celebrado contrato emergencial para o mesmo objeto com a empresa Meniya, o que a obrigou a realizar uma rápida e inesperada desmobilização dos postos de trabalho ali disponibilizados. Inconformada, apresentou petição perante o TCU pleiteando a anulação do contato emergencial firmado, sustentando, em síntese, que a contratada não teria aptidão técnica para a execução dos serviços. 
4.	Em uma primeira análise, esta unidade técnica entendeu ausentes os pressupostos do perigo da demora e caracterizado o perigo da demora reverso, e considerou necessária a manifestação da Ceagesp para uma conclusão acerca da plausibilidade jurídica nas alegações da autora, razão pela qual foi proposta a realização de oitiva prévia e diligência da UJ (peça 12 do TC Processo 036.412/2019-8) . 
5.	Em nova instrução (peça 29 do TC Processo 036.412/2019-8) , após examinar os elementos apresentados pela UJ, a Selog não identificou falha no contrato emergencial firmado com a Meniya, mas sim no contrato 69/2012, celebrado com a empresa Albatroz, representante naqueles autos, em razão da assinatura de dois termos aditivos que tinham como objeto a prorrogação excepcional do contrato pelo período de 5/3/2018 a 31/8/2018 e 1º/9/2018 a 27/2/2019. Apesar da constatação da irregularidade, a Selog não vislumbrou risco de dano ao erário ou ação coordenada para favorecer a empresa Albatroz, mas somente falha no planejamento da nova contratação. 
6.	 Na oportunidade, foram identificados atos praticados pela UJ no âmbito do contrato 69/2012 que demonstravam falta de zelo, de planejamento antecipado, além de falhas na elaboração de procedimentos licitatórios, e, apesar de o então presidente da estatal ter informado, em resposta à oitiva, sobre a abertura de sindicância para apurar falhas relacionadas ao referido contrato (peça 18 do TC Processo 036.412/2019-8) , a Ceagesp não havia encaminhado cópia integral dos atos administrativos relacionados à constituição, condução e eventual desfecho da referida sindicância, o que levou a Selog a propor que o TCU determinasse à estatal o envio, no prazo de quinze dias, do cronograma das apurações objeto da Portaria 14/2019 (peças 29 e 30 do TC Processo 036.412/2019-8) . 
7.	Anuindo com a proposta feita por esta UT, mediante o Acórdão 271/2020-TCU-Plenário, ministro-substituto Marcos Bemquerer, o TCU, na sessão plenária de 12/2/2020, assim se manifestou (peça 33 do TC Processo 036.412/2019-8) :
'1.7.1. determinar à Companhia de Entrepostos e Armazéns Gerais de São Paulo que encaminhe, no prazo de 15 (quinze) dias, a contar da ciência desta deliberação, o cronograma das apurações objeto da Portaria 14/2019, com a data de conclusão dos trabalhos, com vistas a verificar possíveis transgressões administrativas por atos de gestão no âmbito do contrato administrativo firmado com a Albatroz Segurança e Vigilância Ltda., de maneira a possibilitar o acompanhamento por parte do TCU'
8.	Ultrapassado o prazo fixado no mencionado acórdão sem manifestação da UJ, a Selog, em 6/4/2020, identificou que a estatal não havia encaminhado as informações relativas à apuração das irregularidades, o que ensejou a realização de diligência (peça 39 do TC Processo 036.412/2019-8) . Meses depois, em 12/6/2020, a Selog, ao constatar que a companhia ainda não havia prestado as informações solicitadas pelo TCU mediante o Acórdão 271/2020-TCU-Plenário, propôs a realização de nova diligência (peça 47 do TC Processo 036.412/2019-8) . 
9.	Finalmente, em 6/7/2020, a Ceagesp se manifestou e, em nova instrução, datada de 13/10/2020 (peça 57 do TC Processo 036.412/2019-8) , a Selog considerou atendida a determinação contida no item 1.7.1 do Acórdão 271/2020-TCU-Plenário. 
10.	Contudo, em razão da relevância dos fatos apresentados no relatório final da Comissão de Sindicância, com a identificação de transgressões administrativas que seriam tratadas em processo administrativo disciplinar, com vistas a apurar a responsabilidade e eventual prática de improbidade administrativa, bem como eventual prejuízo aos cofres da companhia, a Selog propôs nova determinação à Ceagesp, proposta acatada pelo TCU mediante o Acórdão 3049/2020-TCU-Plenário, ministro-substituto Marcos Bemquerer, proferido na sessão plenária de 18/11/2020, nos seguintes termos (peça 60 do TC Processo 036.412/2019-8) : 
'1.7. Determinação: 
1.7.1. à Companhia de Entrepostos e Armazéns Gerais de São Paulo - Ceagesp, que encaminhe ao TCU, no prazo de 15 (quinze) dias contados a partir da ciência deste acórdão, o cronograma das apurações objeto do Processo Administrativo Disciplinar - PAD a ser instaurado a partir das conclusões da sindicância decorrente da Portaria 14/2019, aberta para apurar as irregularidades identificadas no contrato firmado com a sociedade empresarial Albatroz Segurança e Vigilância Ltda., informando a data de conclusão dos trabalhos, a responsabilidade pelas ocorrências investigadas e a eventual prática de improbidade administrativa, bem como a avaliação da existência de eventual prejuízo aos cofres da companhia.'
11.	Em resposta ao Ofício 67962/2020-TCU/Seproc (peça 3) , o atual diretor-presidente da Ceagesp, Ricardo Augusto Nascimento de Mello Araújo, mediante Ofício 245/2020/PRESD (peça 5) , de 15/12/2020, informou as medidas adotadas pela companhia relacionadas à determinação feita mediante o Acórdão 3049/2020-TCU-Plenário, que serão aqui examinadas. Naquela oportunidade, informou que, por determinação do ex-presidente, fora arquivado o processo de sindicância 37/2019, tendo o ex-dirigente da estatal apresentado as seguintes justificativas para adotar tal decisão (peça 8, p. 153) :
'DECIDO 
Presente os pressupostos de constituição válida e regular do processo como exigência legal sem cujo atendimento o processo e a relação jurídica não se estabeleceria ou não se desenvolveria validamente, pois, de plano verifica-se o interesse de agir, a legitimidade e possibilidade jurídica, com instauração por ato administrativo próprio, por pessoas que detém legitimidade para atuar na persecução administrativa (funcionários efetivos da Companhia) , o procedimento foi observado (seguiu-se o rito estabelecido em procedimento interno) e os sindicados são legitimamente identificados, motivo pelo qual passo ao exame do mérito das questões ventiladas. 
De fato, não há como admitir o apontamento de atos de improbidade administrativa, nem mesmo em sede preliminar com evidente suposição, uma vez que essa situação é de exclusiva identificação em procedimento judicial, com competência para promover ou mesmo afirmar a ocorrência deste ato por pessoas legitimamente definidas na Lei nº . 8.429/92, fugindo da competência dos membros da Comissão de Sindicância Administrativa. Ademais, não há qualquer demonstração da ocorrência de ato doloso, quando muito de falta de aptidão técnica para enfrentar uma situação de crise administrativa, o que igualmente não foi profundamente valorado. 
Com efeito, o C. STJ já proferiu decisão a respeito da inexistência de ato de improbidade administrativa quando ausente a conduta dolosa, ainda que genérica. Ademais, nos termos da jurisprudência dominante do C. STJ, para a configuração do ato de improbidade previsto no artigo 11, da Lei nº 8479/92, isto é, na modalidade culposa, não basta a suposta omissão do administrador, sendo necessário a demonstrar a má-fé ou o dolo genérico na prática de ato tipificado no aludido preceito normativo, o que não restou demonstrado no caso da sindicância em exame. (vide, por exemplo: Apelação 01556607620128090151 --- TJ/GO, publicado 28/08/2019) .
O que se verifica é a adoção da única medida existente no momento e uma medida corajosa dos administradores para que o Entreposto não viesse a sofrer danos com a demora no desfecho do procedimento licitatório, o que justifica a não penalização deles. Não obstante, a demora no desfecho do procedimento licitatório, diga-se de passagem, que se tivesse sido realizado, obviamente teria evitado todo o impasse ocorrido, de modo que não pode ser atribuído somente aos dois investigados, pois, muitos são os atos para a conclusão do certame e de competência de diversos funcionários, os quais não estiveram igualmente no processo sindicância, o que já inviabiliza o seu prosseguimento e, sobretudo, da sanção que se pretende aplicar ou, ainda, da abertura de novo procedimento, uma vez que, a sindicância em exame está contaminada pela teoria do fruto da árvore envenenada, inviabilizando todos os atos consequentes. 
Diante destas premissas, acolho integralmente as manifestações apresentadas pelos sindicados e faço para determinar o arquivamento do processo de sindicância em exame, com determinação de não continuidade por inexistência de justa causa, nos motivos antes mencionados.'
12.	Em instrução anterior (peça 11) , esta unidade técnica, ao constatar que o ex-presidente da estatal havia decidido não instaurar o processo administrativo, registrou que, apesar da inércia do então dirigente da Ceagesp, não estaria caracterizado descumprimento à determinação expedida pelo TCU no Acórdão 3049/2020-TCU-Plenário, uma vez que a decisão do então presidente da companhia pelo arquivamento do processo ocorrera em 30/1/2020 (peça 8, p. 159) e o Acórdão 3049/2011-TCU-Plenário fora proferido em 18/11/2020, o que resultava na perda do objeto do monitoramento. 
13.	Todavia, a Selog considerou que o ex-presidente da UJ não poderia ter determinado o arquivamento da sindicância, em razão da seriedade das conclusões consignadas no relatório elaborado pela comissão designada para a investigação dos atos praticados no âmbito do contrato 69/2012, considerando que é dever do dirigente máximo do órgão ou entidade pública apurar eventuais irregularidades, especialmente quando há respaldo da Comissão de Sindicância instituída pra esse fim.
14.	Na instrução anexada à peça 11, a Selog destacou que se aplicaria, por analogia, a Lei 8.112/1990 aos empregados da Ceagesp, bem como a lei de improbidade administrativa (Lei 8.429/21992) , e ressaltou que o ex-presidente da estatal sequer havia solicitado parecer jurídico antes de tomar a decisão quanto ao arquivamento da sindicância. 
15.	Por essa razão, esta UT propôs a realização de audiência do ex-diretor presidente da Ceagesp, com fundamento no art. 250, inciso IV, c/c o art. 237, parágrafo único, do Regimento Interno/TCU, para que justificasse o arquivamento do processo de sindicância, em que foram constatados indícios de desídia dos responsáveis, com o agravante de não ter submetido essa decisão ao departamento jurídico da entidade, decidindo monocraticamente pela não instauração do Processo Disciplinar Administrativo (peça 11) .
16.	Propôs, na mesma instrução (peça 11) , a audiência dos responsáveis Fiorentino Perugino Neto e Pedro José Vilar Godoy Horta, que ocupavam os cargos de Gerente de Licitações, Compras e Contratos e Gestor de Conformidade da Ceagesp, com fundamento no art. 250, IV, c/c o art. 237, parágrafo único, do Regimento Interno/TCU, tendo em vista as condutas desidiosas dos responsáveis que levaram à realização de prorrogações excepcionais e pagamentos sem cobertura contratual ocorridos no âmbito do contrato firmado com a empresa Albatroz (Contrato 69/2012) , anexando a devida matriz de responsabilização (peça 10) . 
17.	Na oportunidade, a Selog fez a seguinte proposta de encaminhamento: 
'17. Em virtude do exposto, propõe-se: 
17.1. considerar prejudicadas por perda de objeto as medidas solicitadas nos itens 1.7 e 1.7.1, do Acórdão 3049/2020-TCU-Plenário; 
17.2. realizar a audiência do Sr. Johnni Hunter Nogueira (CPF XXX.617.978-XX) , ex-diretor presidente da Companhia de Entrepostos e Armazéns Gerais de São Paulo (mandato de 19/6/2017 a 9/7/2020) , com fulcro no art. 250, inciso IV, c/c o art. 237, parágrafo único do Regimento Interno/TCU, para apresentar, no prazo de 15 (quinze) dias, razões de justificativa acerca das seguintes irregularidades identificadas na condução/execução do Contrato 69/2012: 
a) Conduta/Irregularidade: determinar o arquivamento do processo administrativo de sindicância 37/2019, decorrente da Portaria 14/2019, sem submeter tal decisão ao departamento jurídico da CEAGESP, apesar das conclusões apresentadas pela Comissão de Sindicância aberta para apurar as irregularidades identificadas no contrato firmado com a sociedade empresarial Albatroz Segurança e Vigilância Ltda., no sentido de se instaurar o processo administrativo disciplinar para a devida apuração de responsabilidade e de eventual prejuízo causado aos cofres públicos decorrente dos indícios de desídia dos gestores apontados pela Comissão de Sindicância, que levaram à necessidade de prorrogações excepcionais e pagamentos sem cobertura contratual; Norma infringida: Art. 143 da Lei 8112/1990; 
17.3. realizar a audiência do Sr. Fiorentino Perugino Neto (CPF XXX.764.728-XX) , ex-gerente do Departamento de Licitações, Compras e Contratos - DELCO, com fundamento no art. 250, inciso IV, c/c o art. 237, parágrafo único do Regimento Interno/TCU, para apresentar, no prazo de 15 (quinze) dias, razões de justificativa acerca das seguintes irregularidades identificadas na condução/execução do Contrato 69/2012: 
a) Conduta/Irregularidade: demora na abertura do processo administrativo (CI 106/2017) , que trataria de procedimento licitatório apto a substituir o contrato de prestação de serviços firmado pela CEAGESP com a empresa Albatroz (Contrato 69/2012) , que se encontrava em último aditivo regular (8º termo aditivo - vigente até 4/3/2018) , levando à primeira prorrogação excepcional, por 180 dias, abrangendo o período de 5/3/2018 a 31/8/2018 (10º termo aditivo) e publicação do edital do certame somente em 7/12/2018, sendo que o processo administrativo 106/2017, para tratar do processo licitatório, havia sido aberto em 8/12/2017, ensejando nova prorrogação excepcional por mais 180 dias do contrato firmado com a empresa Albatroz; Norma infringida: art. 57, II, da Lei 8.666/1993 e art. 116, I e III, da Lei 8.112/1990; 
17.4. realizar a audiência do Sr. Pedro José Vilar Godoy Horta (CPF Processo 130.390.1988-92) , ex-gestor de formalidades, com fundamento no art. 250, inciso IV, c/c o art. 237, parágrafo único do Regimento Interno/TCU, para apresentar, no prazo de 15 (quinze) dias, razões de justificativa acerca das seguintes irregularidades identificadas na condução/execução do Contrato 69/2012: 
a) Conduta/Irregularidade: ter autorizado o pagamento à empresa Albatroz sem cobertura contratual; Norma infringida: Art. 60 da Lei 8.666/1993; e
17.5. enviar cópia desta instrução aos senhores Johnni Hunter Nogueira, Fiorentino Neto e Pedro José Vilar Godoy Horta, a fim de auxiliar as suas manifestações; e 
17.6. alertar os Srs. Johnni Hunter Nogueira, Fiorentino Neto e Pedro José Vilar Godoy Horta, caso constem do rol de responsáveis das contas anuais da Companhia de Entrepostos e Armazéns Gerais de São Paulo - CEAGESP, quanto à possibilidade de as suas contas ordinárias serem julgadas irregulares em decorrência das constatações identificadas neste processo.'
18.	A proposta feita pela Selog foi integramente acatada pelo relator em despacho anexado à peça 15, o que levou à expedição dos ofícios anexados às peças 19, 20, 21 e 25. 
19.	Os avisos de ciência foram anexados às peças 23, 26, 30 e 33, datados de 26/5/2021, 26/5/2021, 8/6/2021 e 25/6/2021, respectivamente.  
20.	Apesar de o representante legal do Sr. Johnni Hunter Nogueira, ex-presidente da Ceagesp, ter solicitado, em 11/6/2021, prorrogação de prazo (peça 27) , o responsável se manteve inerte, não tendo apresentado, até a presente data, suas razões de justificativa. Do mesmo modo, se mantiveram silentes os responsáveis Fiorentino Peregrino Neto e Pedro José Vilar Godoy Horta, sendo que o último não chegou a ser comunicado da audiência autorizada pelo relator, em razão do seu falecimento. 
21.	Considerando que, apesar de concedido o direito ao contraditório e à ampla defesa, os responsáveis se mantiveram silentes, devem ser aplicados os efeitos do instituto da revelia, que, no âmbito do TCU diferem daqueles previstos no Código de Processo Civil. 
22.	No âmbito civil, a revelia gera a presunção de veracidade dos fatos imputados e, no TCU, a condenação de um responsável revel deve estar devidamente embasada em provas robustas e contundentes que caracterizem sua conduta irregular e o dano causado ao erário. Tal entendimento está disposto no Acórdão 2070/2015-TCU-Plenário, ministro-relator Vital do Rego. 
23.	A matriz de responsabilização (peça 10) evidencia a robustez das provas, com a demonstração da conduta, do nexo de causalidade e da culpabilidade dos três responsáveis, em consonância com o que exige a jurisprudência do TCU. 
24.	Reproduz-se, a seguir, o teor das condutas dos responsáveis contidas na matriz de responsabilização (peça 10) :
	a) Johnni Hunter Nogueira, ex-diretor presidente da Ceagesp: na condição de diretor presidente da Ceagesp à época dos fatos, determinou arquivamento do processo de sindicância, por meio de documento denominado 'decisão administrativa', datado de 30/1/2020, sem submeter o assunto à apreciação da assessoria jurídica da entidade e sem apresentar justificativas razoáveis para tal decisão, apesar de o relatório final elaborado pela Comissão de Sindicância ter recomendado a instauração de processo administrativo disciplinar;
	b) Fiorentino Perugino Neto, ex-gerente do Departamento de Licitações, Compras e Contratos - DELCO: na condição de titular do Departamento de Licitações, Compras e Contratos da Ceagesp, agiu com desídia ao não planejar de forma adequada e tempestiva a licitação que substituiria o Contrato 69/2012, o que resultou nas prorrogações excepcionais do contrato; e
	c) Pedro José Vilar Godoy Horta, ex-gestor de Formalidades da Ceagesp: por ter proposto a realização de pagamento a título indenizatório à empresa Albatroz, sem a existência de contrato ou aditivo que formalizasse os termos estabelecidos na contratação, com o agravante de o pagamento indenizatório ter sido efetuado antes da prestação dos serviços.
25.	O falecimento de Pedro José Vilar Godoy Horta impede a aplicação de multa a ele, contudo, com relação aos outros dois responsáveis, Johnni Hunter Nogueira, ex-diretor presidente da Ceagesp, e Fiorentino Perugino Neto, ex-gerente do Departamento de Licitações, Compras e Contratos - DELCO, será proposta a aplicação da multa prevista no art. 58, inciso II, da Lei 8.443/1992, e no art. 268 do Regimento Interno/TCU, em razão dos atos irregulares por eles praticados. 
26.	Adicionalmente, a Secretaria de Controle Externo da Agricultura e do Meio Ambiente deverá ser informada da existência deste processo de monitoramento, para que, caso considere pertinente, julgue irregulares as contas dos mencionados responsáveis.  
PROPOSTA DE ENCAMINHAMENTO
27.		Em virtude do exposto, propõe-se:
27.1.		aplicar aos responsáveis Johnni Hunter Nogueira (CPF XXX.617.978-XX) e Fiorentino Perugino Neto (CPF 307.764.728- 10) a multa prevista no art. 58, inciso II, da Lei 8.443/1992 e no art. 268 do Regimento Interno/TCU, fixando-lhes o prazo de quinze dias, a contar da notificação, para que comprovem, perante o Tribunal (art. 214, III, 'a', do RI/TCU) , o recolhimento da dívida aos cofres do Tesouro Nacional, atualizada monetariamente desde a data do presente acórdão até a data do efetivo recolhimento, se paga após o vencimento, na forma da legislação em vigor;
27.2.		autorizar, desde logo, nos termos do art. 28, inciso II, da Lei 8.443/1992, a cobrança judicial das dívidas;
27.3.		autorizar, caso requerido, nos termos do art. 26 da Lei 8.443/1992, e do art. 217 do RI/TCU, o parcelamento das dívidas em até 36 parcelas, com a atualização monetária e os correspondentes acréscimos legais, esclarecendo aos responsáveis que a falta de pagamento de qualquer parcela importará no vencimento antecipado do saldo devedor, sem prejuízo das demais medidas legais; e
27.4.		comunicar à Secretaria de Controle Externo da Agricultura e do Meio Ambiente, unidade técnica responsável pelas contas anuais da Companhia de Entrepostos e Armazéns Gerais de São Paulo - Ceagesp, a existência deste processo, a fim de, caso julgue pertinente, sejam julgadas irregulares as contas dos responsáveis Johnni Hunter Nogueira (CPF XXX.617.978-XX) , Fiorentino Perugino Neto (CPF 307.764.728- 10) e Pedro José Vilar Godoy Horta (CPF XXX.390.188-XX) ."
	É o Relatório.

não há.

Não atuou.

MONITORAMENTO DA IMPLEMENTAÇÃO DE DETERMINAÇÃO VEICULADA NO ACÓRDÃO 3.049/2020-PLENÁRIO, DE ENVIO AO TCU DO CRONOGRAMA DO PROCESSO ADMINISTRATIVO DISCIPLINAR DESTINADO A APURAR IRREGULARIDADES NA ÁREA DE LICITAÇÃO E CONTRATOS. ARQUIVAMENTO, ANTES DA REFERIDA DELIBERAÇÃO, DA SINDICÂNCIA QUE APUROU ORIGINALMENTE A MATÉRIA. AUDIÊNCIA DE TRÊS RESPONSÁVEIS. FALECIMENTO DE UM DELES. REVELIA DOS DEMAIS. MULTA.

MONITORAMENTO (MON)

Auditoria Especializada em Contratações - AudContratações.

Trago a este Colegiado o monitoramento da determinação endereçada à Companhia de Entrepostos e Armazéns Gerais de São Paulo - Ceagesp por meio do Acórdão Plenário 3.049/2020 (peça 1) , que tem por objeto o envio, a este Tribunal, do cronograma do Processo Administrativo Disciplinar referente a falhas na contratação da sociedade empresarial Albatroz Segurança e Vigilância Ltda., apuradas em sindicância.
2.	O referido Acórdão, de 18/11/2020, foi proferido sob a minha relatoria na Representação versada no TC-Processo 036.412/2019-9, formulada pela empresa Albatroz Segurança e Vigilância Ltda. contra a contratação emergencial da empresa Meniya para prestação de serviços de segurança e vigilância, sob a alegação de falta de aptidão técnica da contratada. Na referida representação, não se encontraram indícios da falha invocada, mas sim de erros da Ceagesp no planejamento e execução dos procedimentos licitatórios, apurados em sindicância, os quais levaram à assinatura de dois termos aditivos ao Contrato 69/2012, celebrado com a própria representante, com vistas à continuidade, em caráter excepcional, da prestação dos serviços de segurança e vigilância nos períodos de 05/03/2018 a 31/08/2018 e de 1º/09/2018 a 27/02/2019.
3.	No momento em que foi proferido o Acórdão 3049/2020-TCU-Plenário, o desfecho da Sindicância era desconhecido por este Tribunal. Neste monitoramento, em resposta a diligências promovidas pela então Secretaria de Controle Externo de Aquisições Logísticas - Selog, em 15/12/2020, o dirigente da Ceagesp informou que (peça 5, p. 1) :
	a) o seu antecessor arquivara a Sindicância em 30/01/2020, invocando como fundamentos a não inclusão, naquele procedimento, de alguns responsáveis pela demora na finalização da licitação e a suposta contaminação de investigação posterior pela nulidade da sindicância;
	b) no momento da resposta à diligência deste Tribunal, também não seria razoável instaurar processo administrativo disciplinar em face dos gestores apontados como responsáveis na Sindicância, ante a rescisão dos contratos de trabalho do Sr. Pedro Horta, em 09/03/2020, e do Sr. Fiorentino Perugino, em 15/07/2020, sendo a demissão a punição máxima em empresa pública cujos empregados estão sujeitos ao regime jurídico da Consolidação das Leis do Trabalho; e
	c) a sindicância foi encaminhada ao Ministério Público Federal (peça 6) , a fim de que avaliasse a prática de ato ensejador de improbidade administrativa ou eventuais prejuízos aos cofres da companhia. 
4.	A análise das informações prestadas pelo dirigente da Ceagesp (peça 11) consignou que não houve descumprimento à determinação do TCU, pois o arquivamento da sindicância ocorreu antes da deliberação desta Corte. 
5.	Não obstante, a Selog propôs as audiências abaixo descritas, medida que autorizei (peça 15) :
	a) do Sr. Johnni Hunter Nogueira, presidente da Ceagesp de 19/06/2017 a 09/07/2020, por determinar o arquivamento do processo administrativo de sindicância 37/2019, decorrente da Portaria 14/2019, sem submeter tal decisão ao departamento jurídico da entidade, apesar da conclusão da comissão sindicante pelo cabimento de processo administrativo disciplinar para a apuração de responsabilidade e de eventual prejuízo causado aos cofres públicos, em decorrência da desídia dos gestores que levou à necessidade de prorrogações excepcionais do Contrato 69/2012, firmado com a sociedade empresarial Albatroz Segurança e Vigilância Ltda, e da realização de pagamentos sem cobertura contratual, com infração ao art. 143 da Lei 8.112/1990;
	b) do Sr. Fiorentino Perugino Neto, ex-gerente do Departamento de Licitações, Compras e Contratos da Ceagesp, em razão da demora na abertura do processo administrativo (CI 106/2017) , ocorrida em 08/12/2017, para tratar do procedimento licitatório apto a substituir o Contrato 69/2012, que se encontrava em último aditivo regular (8º termo aditivo, vigente até 04/03/2018) , levando à primeira prorrogação excepcional no período de 05/03/2018 a 31/08/2018 (10º termo aditivo) , bem como em face da demora na publicação do edital do certame, realizada em 07/12/2018, ensejando nova prorrogação excepcional por mais 180 dias do contrato firmado com a empresa Albatroz, infringindo o art. 57, inciso II, da Lei 8.666/1993 e o art. 116, incisos I e III, da Lei 8.112/1990; e
c) do Sr. Pedro José Vilar Godoy Horta, ex-gestor de formalidades, por ter autorizado o pagamento antecipado à empresa Albatroz, sem cobertura contratual, com ofensa ao art. 60 da Lei 8.666/1993.
6.	Em face da reestruturação das Secretarias deste Tribunal promovida pela Resolução/TCU 347/2022, a continuidade da instrução do feito coube à Auditoria Especializada em Contratações - AudContratações. A unidade instrutiva informa que o Sr. Pedro José Vilar Godoy Horta faleceu antes de ser notificado da audiência, e que os Srs. Johnni Hunter Nogueira e Fiorentino Perugino Neto, devidamente notificados, não apresentaram razões de justificativa, embora o primeiro tenha constituído representante legal e solicitado prorrogação de prazo.  
7.	Em face da revelia dos Srs. Johnni Hunter Nogueira e Fiorentino Perugino Neto, a AudContratações  avalia que não foi afastado o nexo de causalidade entre as condutas que lhes foram imputadas na audiência e as irregularidades constatadas, tampouco a culpabilidade desses agentes. Por conseguinte, propõe a aplicação aos mencionados responsáveis da multa prevista no art. 58, inciso II, da Lei 8.443/1992, encaminhamento ao qual me filio.
8.	Conforme destacado pela unidade instrutiva, o Sr. Fiorentino Perugino Neto, na condição de titular do Departamento de Licitações, Compras e Contratos da Ceagesp, agiu com desídia ao não planejar de forma adequada e tempestiva a licitação que substituiria o Contrato 69/2012, o que resultou nas prorrogações excepcionais desse ajuste e na realização de pagamentos sem cobertura contratual. 
9.	Ao contrário do que afirmou o presidente da entidade para justificar o arquivamento da sindicância, não há indícios de que a demora verificada na execução da licitação seja imputável a outros agentes. O relatório da sindicância, parcialmente transcrito à peça 11, p. 6, dá conta de que, em 20/07/2017, o termo de referência da contratação foi apresentado tempestivamente pela área gestora. Porém, a abertura de contrato administrativo para processamento da licitação foi solicitada somente em 07/12/2017, ao tempo em que o Contrato 69/2012 já encontrava em sua última prorrogação regular, vigente até 04/03/2018. O edital do certame só veio a ser publicado em 07/12/2018, ensejando duas prorrogações contratuais excepcionais, nos períodos de 05/03/2018 a 31/08/2018 e de 01/09/2018 a 27/02/2019. 
10.	O Sr. Johnni Hunter Nogueira, então presidente da Ceagesp, deixou de apurar as responsabilidades pela demora no processo licitatório, agindo em contrariedade às conclusões da comissão de sindicância. Ao afirmar que a demora do processo licitatório não podia ser imputada aos agentes sindicados, ignorou as informações sobre o andamento processual mencionadas no item acima e assumiu o risco de qualificar indevidamente os fatos em questão, pois não buscou parecer jurídico sobre o cabimento da continuidade da investigação.
11.	Dessa forma, cabível a aplicação da sanção prevista no art. 58, inciso II, da Lei 8.443/1992 aos Srs. Johnni Hunter Nogueira e Fiorentino Perugino Neto. Nesse sentido, vale registrar que a inobservância do dever de cuidado no trato com a coisa Pública, que distancia a conduta de um agente público daquela que seria esperada do administrador médio, constitui erro grosseiro, nos termos da jurisprudência desta Corte consoante os seguintes precedentes, dentre outros:
 (Acórdão 2012/2022-TCU-Segunda Câmara, rel.: Min. Antonio Anastasia) 
O erro grosseiro a que alude o art. 28 do Decreto-lei 4.657/1942 (Lei de Introdução às Normas do Direito Brasileiro) , incluído pela Lei 13.655/2018, fica configurado quando a conduta do agente público se distancia daquela que seria esperada do administrador médio, avaliada no caso concreto.
 (Acórdão 63/2023-TCU-Primeira Câmara, rel.: Min. Benjamin Zymler) 
Para fins do exercício do poder sancionatório do TCU, considera-se erro grosseiro (art. 28 do Decreto-lei 4.657/1942 - Lindb) aquele que poderia ser percebido por pessoa com diligência abaixo do normal ou que poderia ser evitado por pessoa com nível de atenção aquém do ordinário, decorrente de grave inobservância do dever de cuidado. Associar culpa grave à conduta desviante da que seria esperada do homem médio significa tornar aquela idêntica à culpa comum ou ordinária, negando eficácia às mudanças promovidas pela Lei 13.655/2018 na Lindb, que buscaram instituir novo paradigma de avaliação da culpabilidade dos agentes públicos, tornando mais restritos os critérios de responsabilização.
 (Acórdão 4447/2020-TCU-Segunda Câmara, rel.: Min. Aroldo Cedraz) 
Para fins de responsabilização perante o TCU, considera-se erro grosseiro (art. 28 do Decreto-lei 4.657/1942 - Lindb) aquele que pode ser percebido por pessoa com diligência abaixo do normal ou que pode ser evitado por pessoa com nível de atenção aquém do ordinário, decorrente de grave inobservância de dever de cuidado.
	Nessas condições, voto por que seja adotada a deliberação que ora submeto a este Colegiado.
T.C.U., Sala das Sessões, em 15 de março de 2023.
MARCOS BEMQUERER COSTA
Relator